ACORDAO-COMPLETO-2422530

ACÓRDÃO 3170/2020 ATA 45/2020 - PLENÁRIO

VISTOS, relatados e discutidos estes autos de Embargos de Declaração manejados pelo Sr. Luiz Carlos Vendrame Júnior, em face do Acórdão 1852/2020-TCU-Plenário, o qual apreciou Representação formulada por equipe de auditoria no curso dos trabalhos de fiscalização conduzidos por esta Corte na Codesp, no âmbito da Fiscalização de Orientação Centralizada (FOC) objeto do TC Processo 014.760/2018-5,
ACORDAM os Ministros do Tribunal de Contas da União, reunidos em sessão de Plenário, ante as razões expostas pelo Relator, em: 
9.1. conhecer dos presentes embargos de declaração para, no mérito, rejeitá-los;
9.2. dar ciência desta deliberação ao Embargante.
9.3. encaminhar os autos à Secretaria de Recursos, a fim de que dê prosseguimento ao exame do recurso interposto à peça 170.

Embargos de declaração interpostos contra acórdão que aplicou multa ao recorrente em processo de representação sobre possíveis irregularidades graves e de danos ao erário na contratação de licenças de uso e a prestação de serviços para fins de instalação, treinamento de usuários, serviços de suporte técnico e manutenção e serviços de apoio estratégico.

Autoridade Portuária de Santos S.A.

3. Interessados/Responsáveis/Recorrentes:
3.1. Responsáveis: Flavio Cesar Romano de Assis (XXX.661.507-XX); Luiz Carlos Vendrame Junior (XXX.556.868-XX); Marcelo de Souza Ribeiro Alberto (XXX.707.298-XX); Marcos Barreto Fernandes (XXX.574.547-XX); N2O Tecnologia da Informação Ltda. (10.671.554/0001-74).
3.2. Recorrente: Luiz Carlos Vendrame Junior (XXX.556.868-XX).

Aroldo Cedraz.

13.1. Ministros presentes: José Mucio Monteiro (Presidente), Walton Alencar Rodrigues, Benjamin Zymler, Augusto Nardes, Aroldo Cedraz, Raimundo Carreiro, Ana Arraes, Bruno Dantas e Vital do Rêgo.
13.2. Ministro que alegou impedimento na Sessão: Aroldo Cedraz.
13.3. Ministros-Substitutos presentes: Augusto Sherman Cavalcanti (Relator), Marcos Bemquerer Costa, André Luís de Carvalho e Weder de Oliveira.

ACORDAO-COMPLETO-2489031

Acórdão 2459/2021 - Plenário

AUGUSTO SHERMAN

Ministro-Substituto Augusto Sherman Cavalcanti.

Em exame Embargos de Declaração manejados pelo Sr. Luiz Carlos Vendrame Júnior, em face do Acórdão 1852/2020-TCU-Plenário.
Lembro que o presente feitou cuidou, originariamente, de Representação formulada por equipe de auditoria no curso dos trabalhos de fiscalização conduzidos por esta Corte na Codesp, no âmbito da Fiscalização de Orientação Centralizada (FOC) objeto do TC Processo 014.760/2018-5.
A equipe de auditoria identificou indícios de irregularidades graves com suposto dano ao erário na contratação da empresa N2O Tecnologia da Informação Ltda. (peça 29, p. 1) , tendo sido oferecida Representação com pedido de suspensão cautelar desta segunda prorrogação do contrato (peça 29) . 
O objeto da Representação consistiu no Contrato DIPRE/39.2016, firmado em 14/4/2016, inicialmente com valor de R$ 12.393.656,00 e vigência de doze meses, para o fornecimento de solução de gerenciamento de portfólio e projetos (CA PPM) , de contratos administrativos (Gescon) e de indicadores de desempenho (Business Inteligence - BI) , incluindo a aquisição de licenças de uso e a prestação de serviços para fins de instalação, treinamento de usuários, serviços de suporte técnico e manutenção e serviços de apoio estratégico (peça 1) .
Por meio do Acórdão 1852/2020-TCU-Plenário (peça 154) , proferido na sessão de 15/7/2020, esta Corte aplicou a multa prevista no art. 58, inciso II, da Lei 8.443/1992 aos Srs. Luiz Carlos Vendrame Júnior, Fiscal Técnico e ora Embargante, e Marcelo de Souza Ribeiro, Requisitante da solução, no valor de R$ 7.500,00 e R$ 10.000,00, respectivamente. 
Irresignado, o Sr. Luiz Carlos Vendrame Júnior interpôs Embargos de Declaração, em 29/7/2020 (peça 157) , alegando a ocorrência de omissões e de contradição no referido decisum.
Alega o Embargante que a deliberação teria deixado de enfrentar quatro argumentos de defesa, a saber (peça 157, p. 1-2) :
a) limitação legal dos poderes do gerente;
b) impossibilidade de responsabilização do gerente sem dolo;
c) litispendência e bis in idem; e
d) impossibilidade de responsabilização do gerente por falhas no planejamento.
 
Em outro giro, aponta o Embargante a existência de contradição na deliberação aclarada, na medida em que o Voto condutor do Acórdão 1852/2020-TCU-Plenário (peça 155) , por um lado (item 23 do Voto) , reconheceu "a razoabilidade entre o número de licenças contrato (sic) e a quantidade de gerências" e, por outro (item 24) , afastou a razoabilidade a partir de suposição subjetiva de que "outras unidades não executassem projetos" (peça 157, p. 2) .
Neste ponto, questiona o Embargante que, se haveria razoabilidade entre o quantitativo de licenças, seria contraditória a suposição de que nem todas as gerências participassem de projetos.
	É o relatório.

8.1. Sigrid de Souza Coelho (584.887.311-91) e outros, representando N2O Tecnologia da Informação Ltda.  
8.2. Edilberto Nerry Petry (37.288/OAB-DF), representando Marcelo de Souza Ribeiro Alberto.  
8.3. Rogerio Braz Mehanna Khamis (272.997/OAB-SP), representando Luiz Carlos Vendrame Junior.

Não atuou.

EMBARGOS DE DECLARAÇÃO. OMISSÕES. CONTRADIÇÃO. CONHECIMENTO. INEXISTÊNCIA. REJEIÇÃO.

REPRESENTAÇÃO (REPR)

Secretaria de Fiscalização de Tecnologia da Informação (Sefti).

Em exame Embargos de Declaração manejados pelo Sr. Luiz Carlos Vendrame Júnior, em face do Acórdão 1852/2020-TCU-Plenário.
Lembro que o presente cuidou, originariamente, de Representação formulada por equipe de auditoria no curso dos trabalhos de fiscalização conduzidos por esta Corte na Codesp, no âmbito da Fiscalização de Orientação Centralizada (FOC) objeto do TC Processo 014.760/2018-5.
A equipe de auditoria identificou indícios de irregularidades graves com suposto dano ao erário na contratação da empresa N2O Tecnologia da Informação Ltda. (peça 29, p. 1) , tendo sido oferecida Representação com pedido de suspensão cautelar desta segunda prorrogação do contrato (peça 29) . 
O objeto da Representação consistiu no Contrato DIPRE/39.2016, firmado em 14/4/2016, inicialmente com valor de R$ 12.393.656,00 e vigência de doze meses, para o fornecimento de solução de gerenciamento de portfólio e projetos (CA PPM) , de contratos administrativos (Gescon) e de indicadores de desempenho (Business Inteligence - BI) , incluindo a aquisição de licenças de uso e a prestação de serviços para fins de instalação, treinamento de usuários, serviços de suporte técnico e manutenção e serviços de apoio estratégico (peça 1) .
Por meio do Acórdão 1852/2020-TCU-Plenário (peça 154) , proferido na sessão de 15/7/2020, esta Corte aplicou a multa prevista no art. 58, inciso II, da Lei 8.443/1992 aos Srs. Luiz Carlos Vendrame Júnior, Fiscal Técnico e ora Embargante, e Marcelo de Souza Ribeiro, Requisitante da solução, no valor de R$ 7.500,00 e R$ 10.000,00, respectivamente. 
Irresignado, o Sr. Luiz Carlos Vendrame Júnior interpôs Embargos de Declaração, em 29/7/2020 (peça 157) , alegando a ocorrência de omissões e de contradição no referido decisum.
Alega o Embargante que a deliberação teria deixado de enfrentar quatro argumentos de defesa, a saber (peça 157, p. 1-2) :
a) limitação legal dos poderes do gerente;
b) impossibilidade de responsabilização do gerente sem dolo;
c) litispendência e bis in idem; e
d) impossibilidade de responsabilização do gerente por falhas no planejamento.
 
Em outro giro, aponta o Embargante a existência de contradição na deliberação aclarada, na medida em que o Voto condutor do Acórdão 1852/2020-TCU-Plenário (peça 155) , por um lado (item 23 do Voto) , reconheceu "a razoabilidade entre o número de licenças contrato (sic) e a quantidade de gerências" e, por outro (item 24) , afastou a razoabilidade a partir de suposição subjetiva de que "outras unidades não executassem projetos" (peça 157, p. 2) .
Neste ponto, questiona o Embargante que, se haveria razoabilidade entre o quantitativo de licenças, seria contraditória a suposição de que nem todas as gerências participassem de projetos.
Inicialmente, registro que os Embargos ora em análise devem ser conhecidos, haja vista o preenchimento dos requisitos de admissibilidade pertinentes.
Quanto ao mérito, cabe rejeitar os embargos, na medida em que não foram capazes de apontar a existência de omissões ou contradição no Acórdão vergastado, consoante passo a expor. 
II
Preliminarmente, destaco que, nos termos da jurisprudência pacífica desta Corte (a exemplo do Acórdão 302/2015-TCU-Plenário, Relator Ministro Vital do Rêgo) , "não configura omissão a decisão que incorpora às razões de decidir do relator os arrazoados realizados no âmbito da unidade técnica ou do Ministério Público/TCU, constantes do relatório integrante da deliberação, sendo dispensável a sua repetição no voto fundamentador da decisão".  
Nesse sentido, a análise instrutória foi transcrita no relatório que acompanhou o acórdão recorrido (peça 156) , sendo que, no respectivo Voto, tal exame foi expressamente incorporado às minhas razões de decidir (peça 155, p. 2) :
15. 	Brevemente historiado, passo ao exame dos autos, desde logo adiantando que acolho a proposta instrutória, incorporando a respectiva análise às minhas razões de decidir, sem prejuízo das considerações e complementações que se seguem.
Nesta esteira, observa-se que todos estes pontos foram examinados pela instrução técnica, tendo sido considerados insuficientes para afastar a responsabilidade atribuída ao Embargante. A suposta "limitação legal dos poderes do gerente" e a "impossibilidade de responsabilização do gerente sem dolo" encontram-se analisadas nos itens 36 a 41 do relatório à peça 36.
No que se refere às supostas omissões relacionadas às alegações de bis in idem e de litispendência, vale resgatar o exame contido no relatório que acompanhou a referido Acórdão (peça 156, p. 5-6, itens 42-45) . 
Nesse sentido, aproveito para esclarecer que o TC Processo 029.074/2019-3, que supostamente daria azo a tais alegações, trata de tomada de contas especial, cujo objetivo consiste na quantificação dos indícios de dano ao erário em razão da não comprovação adequada de entrega dos produtos e serviços, ao passo que, no presente processo, discutia-se a responsabilidade em razão da falha no planejamento da contratação por não haver justificativa para os quantitativos de licença da solução adquirida.
Em relação à suposta omissão atinente à "impossibilidade de responsabilização do gerente por falhas no planejamento", lembro, a partir das razões de justificativa anteriormente apresentadas (peça 139, p. 6-8) , que havia se alegado, em síntese, que o Embargante atuaria no nível operacional, que não exerceria atribuições de planejamento, diferentemente dos gestores que atuariam no nível estratégico da organização, a exemplo do Superintendente da Codesp, Sr. Marcelo de Souza Ribeiro Alberto.
Tal argumento também fora examinado pela unidade técnica, tendo-se concluído que (peça 156, p. 5) :
"40. 	Além disso, a alegação quanto a extrapolação dos poderes do cargo não deve ser aceita, pois o responsável agiu dentro do seu papel de componente da equipe de planejamento da contratação e assinou, como Fiscal Técnico, os documentos DOD, ETP, Análise de Riscos e TR, o que não permite que se afaste a sua responsabilidade pelo planejamento da contratação. A suposta extrapolação de poderes deveria ter sido suscitada e discutida internamente antes da assinatura dos documentos irregulares, e não em momento posterior para ser usada como excludente de culpabilidade. (g.n.) "
A despeito da discussão quanto ao nível de atuação do Embargante em cotejo com o alegado papel do gerente nas organizações, operacional ou estratégico, é inegável sua participação enquanto membro da equipe de planejamento da contratação, o que atrai sua responsabilidade pela ausência de "justificativas para o quantitativo de licenças estimado em relação à solução de gerenciamento de portfólio e projetos" (peça 126) , consoante destacou o Voto condutor que (peça 127) :
29. 	Nesse sentido, na qualidade de "integrante técnico" no planejamento da contratação e signatário do DOD (peça 100, p. 5) , do ETP (peça 99, p. 43) e do TR (peça 98, p. 36) , resta cristalina sua responsabilidade pela ausência de estimativa evidenciada.
Com efeito, o Embargante não logrou êxito em demonstrar a ocorrência de omissões na deliberação aclarada.
No que se refere às alegações de contradição, melhor sorte não assiste ao Embargante.  
Para além do exame técnico transcrito à peça 156, permito-me transcrever trecho constante do Voto a respeito da razoabilidade das quantidades adquiridas:
"21.	Em sua manifestação (peça 139) , o Sr. Luiz Carlos Vendrame Júnior alega, em síntese, que as 37 licenças do tipo "Gerente de Projetos" seriam distribuídas uma para cada gerência existente na Codesp na época, no total de 36, e uma para a Diretoria. Aduz que as 70 licenças remanescentes, do tipo "Integrante de Equipe", seriam distribuídas, em média, duas para cada gerência, para pessoas que participariam dos projetos.
22.	Inicialmente, vale destacar que não foram apresentados quaisquer documentos provenientes da etapa do planejamento da contratação que contivessem justificativas para o quantitativo constante do ETP (peça 99, p. 16-17, itens 1.1 a 1.3) .
23.	Em relação à argumentação trazida aos autos pelo Sr. Luiz Carlos Vendrame Júnior, vale reconhecer que, de fato, de acordo com o organograma da Codesp (peça 149) e o seu Regimento Interno (peça 150) , há 36 gerências sob a Diretoria-Executiva da estatal. Ademais, a unidade técnica pontua que a proporção de duas licenças de "Integrante de equipe" para uma de "Gerente de Projetos" não seria desarrazoada. 
24.	Ocorre que é possível que nem todas as gerências possuam atribuições de gestão de projetos. A Sefti cita, como exemplos de unidades nesta situação, a Gerência de Dragagem, Gerência de Manutenção Portuária e Predial, Gerência de Contabilidade (peça 151, p. 6, item 56) . 
25.	Assim, a mera proximidade entre os quantitativos de licenças adquiridas com a quantidade de gerências é insuficiente para demonstrar que a quantidade contratada resultou das efetivas necessidades da entidade. 
26.	Esperava-se dos gestores, em atendimento ao disposto no art. 15, § 7º, inciso II, da Lei 8.666/1993, a realização de um estudo, ainda que de caráter estimativo, apontando o racional da quantidade contratada. 
27.	A simples indicação, a posteriori, da quantidade de "gerências" existentes no organograma da estatal, sem o cotejo de quantas - ou até mesmo quais - realmente seriam candidatas a utilizar a solução, ou mesmo uma justificativa para que todas as gerências necessitassem das referidas licenças, é insuficiente para demonstrar o cumprimento da determinação legal.
28.	O mesmo raciocínio aplica-se à afirmação de que as licenças do tipo "Integrante de Equipe" seriam distribuídas, em média, duas para cada gerência, para pessoas que participariam dos projetos, na medida em que se encontra desacompanhada de outros elementos que comprovem a efetiva realização de estimativa ou que a quantidade contratada seja fruto das reais necessidades da Companhia.
30.	Ademais, ainda que não seja o cerne da presente análise, não se pode deixar de considerar a reduzida utilização das licenças, evidenciada por esta Corte cerca de dois anos após a contratação (apenas 29 das 107 licenças solicitadas estavam em uso em abril/2019) , como indicativo dos efeitos da não adoção do controle estabelecido pelo legislador. (g.n.) "
 
Percebe-se, a partir da leitura atenta dos itens seguintes ao 24, que foi realizado exame do argumento quanto à razoabilidade das quantidades adquiridas, mantendo-se a coerência pela conclusão quanto à ausência de justificativas adequadas.
Em síntese, a despeito da proximidade numérica entre os quantitativos de licenças adquiridas com a quantidade de gerências, reconhecida no item 23, não foram apresentados elementos suficientes para demonstrar que a quantidade contratada resultou das efetivas necessidades da entidade, o que era esperado como resultado do adequado processo de planejamento da contratação. 
Assim sendo, não foram apontadas contradições capazes de suscitar o acolhimento dos embargos manejados pelo Sr. Luiz Carlos Vendrame Júnior.
	Ante o exposto, manifesto-me por que o Tribunal aprove o acórdão que ora submeto à deliberação deste Colegiado.
TCU, Sala das Sessões Ministro Luciano Brandão Alves de Souza, em 25 de novembro de 2020.
AUGUSTO SHERMAN CAVALCANTI 
Relator